【裁判字號】    97,消債更,90
【裁判日期】    980524
【裁判案由】    更生事件
【裁判全文】
臺灣臺東地方法院民事裁定            97年度消債更字第90號
聲  請  人  甲○○
上列當事人因消費者債務清理事件聲請更生，本院裁定如下：
    主  文
聲請駁回。
聲請費用由聲請人負擔。
    理  由
一、聲請意旨略以：聲請人前於民國95年8 月參與「中華民國銀
    行公會會員辦理金融案件無擔保債務協商機制」，與最大債
    權金融機構國泰世華股份有限公司（下稱國泰世華銀行）成
    立協商，約定所有債務分為60期，每月償還新臺幣（下同）
    24,653元、還款利率9.88﹪，而於97年6 月毀諾。聲請人所
    負債務係因94年間與男友合夥開立50元披薩店，並以信用卡
    借貸方式籌款，然因經營虧損，且因母親陳秀珠於95年5 月
    間中風住院而結束營業。聲請人除需扶養父母外，尚需扶養
    胞弟廖育賢，因其車禍致下半身癱瘓，又其外籍配偶因無身
    分證及工作證，且需照顧2 名幼子，父母則因身體健康不佳
    且領有殘障手冊，故無力扶養之。聲請人大姊收入不穩，三
    妹鮮少聯絡，小妹則在家中照顧父母，故聲請人需負擔家中
    所有支出。此外，聲請人因住居於母親名下房屋，需分擔房
    貸，故與男友各自分擔房屋貸款之一半即3,500 元，又聲請
    人患有多囊性卵巢，需每月固定看診，而母親因中風需每月
    陪同往返高雄回診1至2次，致交通費增加，於97年6 月間再
    度中風住院等不可歸責於己事由致履行顯有重大困難而毀諾
    ，爰依法聲請更生等語。
二、按債務人與金融機構協商成立者，不得聲請更生或清算。但
    因不可歸責於己之事由，致履行顯有重大困難者，不在此限
    ；而本條例施行前，債務人依金融主管機關協調成立之中華
    民國銀行公會會員辦理消費金融案件無擔保債務協商機制（
    下稱銀行公會無擔保債務協商機制）與金融機構成立之協商
    ，準用前項之規定，本條例第151條第5項及第6 項定有明文
    。又聲請更生或清算不合程式或不備其他要件者，法院應以
    裁定駁回之，但其情形可以補正者，法院應定期間先命補正
    ，復為同條例第8 條所明定。觀之本條例規定聲請人與金融
    機構前已成立債務協商後，原則上不得聲請更生或清算，然
    若非可歸責於己事由，致履行有重大困難者，此際始可允許
    債務人聲請更生或清算，此乃避免債務人任意毀諾，濫用更
    生或清算之債務清理程序。是債務人如曾經協商成立，則「
    不可歸責於己之事由致履行顯有重大困難」之情事，係聲請
    更生之所應具備要件之一。又所謂「不可歸責於己之事由」
    係指清償期間收入與原來協商之情況不同，或客觀上支出增
    多，諸如其後支出有非當時可預期之額外負擔，且該支出為
    固定性或長時性，非一時可茲解決之情等屬之，具體事例如
    家屬患病等以致支出增加，或受雇公司倒閉或裁員、失業、
    減薪等等。經查：
  (一)聲請人於95年8 月間與最大債權金融機構國泰世華銀行成立
    共同協商債務清償方案，約定每月協商清償條件為24,653元
    ，其於97年6 月毀諾乙節，有財團法人金融聯合徵信中心當
    事人綜合信用報告及協議書為證，堪信屬實。聲請人每月薪
    資約為41,809元｛計算式：488,019（95年綜合所得）＋540
    ,446 （96年綜合所得）＋36,196＋34,570＋38,770＋35,79
    7＋42,663＋37,823（97年3月至8月薪資）÷30＝41809｝，
    有財政部臺灣省南區國稅局95、96年度綜合所得稅清單，以
    及聲請人97年3月至8月薪轉存褶為證。
  (二)聲請人前2年每月必要支出計算：
  1.每月膳食費5,100元、水費178元、電費490元、瓦斯費780元
    、勞健保費1,050元及每月固定看診費用390元共計7,988 元
    ，有聲請人提出之單據在卷可查，堪信可採。
  2.聲請人因其母親中風需陪同往返高雄2次，每月支出1,300元
    部分，聲請人並未提出單據以茲證明，又依聲請人97年10月
    8日所承，其大姊廖錦桂於同年9月中旬已帶其母親至臺北針
    灸治療，核予聲請人所述事實不一致，此外，聲請人縱然確
    實有此花費，然上開支出亦非經常性，故此部分不應計入。
  3.聲請人主張因居住於母親所有之房屋，需分擔房貸，故與男
    友各自分擔一半即3,500元部分，查系爭房屋貸款自97年6月
    至97年10之繳款紀錄，6月份為3,117元、7月份為5,442元，
    其他每月均繳納5,462 元，此有國泰人壽保險股份有限公司
    出具之房屋貸款繳息記錄在卷可查，顯見聲請人主張之金額
    與事實不符，如依實繳金額計算，平均每月為4,989 元，則
    聲請人與其男友各應分擔數額為2,495 元，在此範圍內應屬
    合理，逾此範圍洵屬無據，不應計入。
  4.扶養費部分：
  按受扶養權利者，以不能維持生活而無謀生能力者為限，民
    法第1117條定有明文。直系尊親屬雖無須符合無謀生能力之
    要件，惟仍應具備不能維持生活之規定。查聲請人之母陳秀
    珠名下有土地2筆、房屋2 棟，估計價值為2,064,400元，並
    有汽車乙部，95年及96年間有薪資收入每月平均13,500元，
    此有財政部臺灣省南區國稅局財產歸屬資料清單及95、96年
    度綜合所得稅清單在卷為憑，觀其收入尚較內政部所公告之
    97 年度臺灣省每人每月最低生活費標準9,829元為高，遑論
    尚有其他資產，故其應無不能維持生活之情，此部分支出不
    應計入。
  聲請人之父廖文章部分，95年所得為27,587元，96年所得為
    5,246 元，尚難認該收入可維持一己生活，故其應有扶養權
    利，準此，聲請人主張扶養費5,000元，堪認合理。
  聲請人主張需扶養胞弟廖育賢及其配偶和其2名子女共計26,
    000元部分，查廖育賢於97年8月前每月領取殘障及低收入戶
    補助金為10,600元，97年9 月後為13,000元，此為聲請人所
    陳報並有廖育賢郵政存簿儲金簿轉帳記錄為證，堪信其每月
    收入較上開內政部公告之臺灣省每月最低生活費標準 9,829
    元為高，故應無受扶養之權利。至其弟媳及其2 名子女部分
    ，依民法第1114條規定，聲請人對渠等並無撫養義務，且依
    聲請人所陳，其與男友係住居於聲請人母親名下之另一棟房
    屋，並未與廖育賢一家同住，故渠等亦無家長家屬關係，此
    外，渠等如需他人扶養，亦應由所有兄弟姊妹合力為之，非
    聲請人個人責任，況依聲請人所提證據，尚難釋明有何實際
    支出，綜上說明，此部分主張洵屬無據，不予列入必要支出
    。
  5.綜上，聲請人每月必要支出合計為15,483元（計算式：7,98
    8元＋2,495元＋5,000元＝15,483元）。
  (三)聲請人每月收入41,809元扣除每月支出15,483元後尚餘26,3
    26元，應足以支應協商清償條件24,653元。
三、從而，本件聲請不符合本條例第151條第6項準用第5 項但書
    之規定，自應駁回其更生之聲請，爰裁定如主文。
中    華    民    國    98    年    5     月    24    日
                      民事庭    法      官  傅曉瑄
上為正本係照原本作成。
如不服本裁定，應於裁定送達後10日內，以書狀向本院提出抗告
，並繳納抗告費新臺幣1千元。
中    華    民    國    98    年    5     月    24    日
                                書  記  官  陳俊吉


司法院資訊處製作；財團法人民間司法改革基金會備份。
